【裁判字號】    98,訴,521
【裁判日期】    990129
【裁判案由】    返還存款
【裁判全文】
臺灣臺北地方法院民事判決               98年度訴字第521號
原      告  丙○○
訴訟代理人  錢裕國律師
複代理人    李可文律師
            呂承璋律師
被      告  合作金庫商業銀行世貿分行
法定代理人  辛○○
訴訟代理人  丁○○
            壬○○
            甲○○
            戊○○
            己○○
上列當事人間請求返還存款等事件，本院於99年1月8日言詞辯論
終結，判決如下：
    主  文
原告之訴駁回。
訴訟費用由原告負擔。
    事實及理由
壹、程序事項
    按訴狀送達後，原告不得將原訴變更或追加，但請求之基礎
    事實同一，不甚礙被告之防禦及訴訟之終結者，不在此限，
    民事訴訟法第446條第1項、第255條第1項第2款、第7款定有
    明文。所謂請求之基礎事實同一，係指變更或追加之訴與原
    訴之主張爭點有其共同性，各請求利益之主張在社會上可認
    為同一或關連，而就原請求之訴訟及證據資料，於審理繼續
    進行在相當程度範圍內具有同一性或一體性，得期待於後請
    求之審理予以利用，俾先後兩者請求在同一程序加以解決，
    避免重複審理，進而為統一解決紛爭者，即屬之。本件原告
    起訴時原聲明：被告應給付原告新臺幣（下同）12,027元。
    嗣原告於民國97年10月23日具狀追加聲明為：1.確認被告於
    79年9月3日對原告所為990萬元借款債權，在150萬元之範圍
    內不存在；2.被告應給付原告12,027元，及自起訴狀繕本送
    達之翌日起至清償日止，按年息5%計算之利息。核原告訴之
    追加，請求基礎事實同一，且不礙被告之防禦及訴訟之終結
    者，核與上開規定相符，應予准許。
貳、實體事項
一、原告起訴主張：
  (一)於民國79年9月3日，證人乙○○任職於當時的農民銀行，冒
    用原告的證件和印章，充當人頭，共同簽發本票，在銀行利
    用職權，違法超貸金額達990萬元，嗣後該貸款之抵押物即
    位於楊梅的一間老舊公寓，於83年5月遭強制執行而予以拍
    賣（見本院81年度票速字第1188號民事裁定及臺灣桃園地方
    法院82年度執字第1531號民事裁定），上述簽發本票、抵押
    權設定至法院拍賣等情，原告一概不知，且原告名下曾有過
    該間楊梅的老舊公寓等情，亦於97年始知悉，經原告查詢，
    上述情事均為證人乙○○所為，也因此原告遭被告銀行強制
    扣款12,027元，並使原告在聯合徵信中心留有不良紀錄及信
    用上之損失。
  (二)由上可知本件純係被告銀行之經理乙○○利用其任職之後，
    冒用原告之證件等，向被告進行貸款，原告根本毫不知情，
    此除前所呈之事由外，參前相關案件之 (臺灣臺北地方法院
    81年度票速字第1188號及臺灣桃園地方法院82年度執字第
    1531號)，其中送達文件地址均非原告住所，由原告之戶籍
    謄本可知其於80年6月5日起便設籍於民族東路住所，而被告
    上開81年及82年之相關強制執行文書卻仍向光復南路處所為
    送達，且收受送達人均非原告即明，從而本件系爭借款債權
    自始不存在。又本件貸款之款項撥下後，乃直接匯入證人乙○○之帳戶中，此與一般銀行貸款作業大為相悖，蓋一般銀
    行慣例貸款之款項應直接撥入貸款名義人之帳戶，不應匯入
    其他帳戶中，故此益證原告上開所言，確屬真實。再由被告
    所持有之借據觀之，其上丙○○、乙○○庚○○等三人之簽
    名筆跡實屬相似，恐係同一人所為之，且其上「丙○○」之
    簽名及蓋章均非原告所為，該借貸契約實際之借款人應係證
    人乙○○，而非原告。
  (三)本件原告既未於約定書上簽名蓋章，是被告自不得依該原告
    未簽訂之約定書主張抵銷，且應由被告就原告親自在其上簽
    名蓋章之事實負舉證責任，按民法第179條之規定，被告已
    於97年4月依據該未經原告簽名蓋章之約定書，逕自抵銷原
    告之存款計12,027元，誠屬無法律上之原因而受利益，致原
    告受有財產喪失之損害，爰依不當得利之規定，原告得向被
    告請求返還之，另被告於其民事答辯狀中已自承上開借款債
    權，已經證人乙○○部分清償，而現餘150萬元，故為符確
    認利益之實際，爰於150萬元之範圍內為主張。並聲明：1.
    確認被告於79年9月3日對原告所為990萬元借款債權，在150
    萬元之範圍內不存在；2.被告應給付原告12,027元，及自起
    訴狀繕本送達之翌日起至清償日止，按年息5%計算之利息。
二、被告則以：
  (一)原告邀同連帶保證人乙○○及庚○○，於79年9月3日於本行
    訂立約定書，且提供原告所有不動產設定予本行作為擔保品
    ，並根據上開約訂定簽發金額990萬元之借據乙紙，交本行
    收執，借得同面額之款項，惟前開債務截至81年5月28日，
    本金餘額150萬元，本息自該日起即未繳付，本行依約定，
    主張原告喪失期限利益，向原告進行訴追，聲請強制執行原
    告之不動產，該案業經臺灣桃園地方法院82年度1531號強制
    執行案件執行完畢，本行分配所得全部用以清償債務人之債
    務，不足額部分已由該院並核發債權憑證（臺灣桃園地方法
    院義民執四字第1531號）在案。本行係依據原告簽訂之約定
    書抵銷原告於本行之存款，依法有據。
  (二)原告雖主張於79年9月3日簽立之借據及授信約定書上之簽章
    ，係遭人偽簽冒名，惟按一般人向銀行等金融業申請貸款，
    需經審核、親自來行開立存款戶、領取存摺、對保、簽立借
    貸契約、實際撥貸等諸多程序，多須本人親自辦理簽章，並
    提供相關身分證明文件佐證，手續繁多，原告一言蔽之，實
    難自圓其說。本案原告主張系爭債權不存在，顯係不符常理
    之變態事實，原告就此變態事實亦僅空言而無法證實，其辯
    詞顯不足採信。是以原告確於79年9月3日與被告簽立借據及
    授信約定書，向被告借款990萬元，業經被告當時授信人員
    即證人癸○○見簽對保，被告亦依約於79年9月3日及79年
    11月9日將系爭990萬元借款撥入原告指示入帳之帳戶內，此
    有被告核准撥貸申請書可稽。
  (三)又原告對其於80年至83年間設戶籍於臺北市松山區○○○路
    740號3樓乙事並不爭執，則被告曾於82年間就系爭借款所成
    立之執行名義，聲請執行原告所有座落於桃園縣楊梅鎮○○
    路之房地，上開強制執行相關文書均送達原告臺北市○○○
    路住所，如原告否認系爭借款債權存在，該當時即應主張其
    權利，而非遲至15年後才來訴請確認系爭借款債權不存在，
    故原告此舉不僅與經驗法則相悖，更證明原告與被告間確存
    有消費借貸契約關係，被告對原告當然有借款債權存在。
  (四)依民法第334條第1項之規定，則被告就上開借款債務與被告
    應給付予原告之存款抵銷，被告受領借款之給付即屬有法律
    上之原因，無不當得利之可言。從而，原告依不當得利之法
    律關係，請求被告返還存款，即屬於法無據等語，資為抗辯
    。並聲明：原告之訴駁回。
三、兩造不爭執事項：
  (一)訴外人中國農民銀行股份有限公司（下稱中國農民銀行）前
    奉行政院金融監督管理委員會95年1月19日函同意，與合作
    金庫銀行合併，以95年5月1日為合併基準日，合作金庫銀行
    為存續銀行，中國農民銀行為消滅銀行，合併後名稱變更為
    合作金庫商業銀行股份有限公司，中國農民銀行相關權利義
    務由被告概括承受。
  (二)中國農民銀行於81年間執本票向本院聲請對本票發票人即原
    告丙○○及訴外人乙○○、庚○○裁定准予強制執行，本院
    於81年10月15日作成准許之裁定，主文為：原告丙○○與乙○○、庚○○於79年9月3日共同簽發之本票內載憑票交付中
    國農民銀行之9,900,000元，其中之1,500,000元及自81年5
    月28日起至清償日止按年息12.5%計算之利息得為強制執行
    。
  (三)中國農民銀行以上開之本票裁定為執行名義，聲請執行登記
    以原告為所有權人、坐落於桃園縣楊梅鎮○○路158巷2弄43
    之1號房屋及其基地等不動產，而於83年5月25日受償674,62
    5元（其中57,295元為執行費用）；中國農民銀行尚有本金
    1,318,338元及自83年5月26日起至清償日止按年息12.5% 計
    算之利息未獲清償。
  (四)被告於97年4月間對原告位於被告銀行太平分行綜合存款帳
    號00000000000000之帳戶內存款12,027元行使抵銷權，抵銷
    當時之借款債權為本金1,318,338元及自83年5月26日起至清
    償日止按年息12.5%計算之利息。
  (五)原告於78年4月18日遷入台北市大安區○○○路308巷24－3
    號，80年至83年間設戶籍於臺北市大安區○○○路740號3樓
    ，住所亦設於此。
四、得心證理由：
  (一)按「確認法律關係之訴，非原告有即受確認判決之法律上利
    益者，不得提起之；確認證書真偽或為法律關係基礎事實存
    否之訴，亦同。前項確認法律關係基礎事實存否之訴，以原
    告不能提起他訴訟者為限。」，民事訴訟法第247條訂有明
    文。所謂即受確認判決之法律上利益，須因法律關係之存否
    不明確，致原告在私法上之地位有受侵害之危險，原告主觀
    上認其在法律上之地位有不安之狀態存在，而此項危險、此
    種不安狀態，得以對於被告之確認判決除去之者，始為存在
    ，若縱經法院判決確認，亦不能除去其不安之狀態者，即難
    認有受確認判決之法律上利益，最高法院27年上字第316 號
    、52年台上字第1237號、第1240號著有判例闡釋甚明。本件
    原告主張與被告間不存在任何借款債權債務關係，被告則否
    認之，則兩造間之借貸關係是否存在陷於不明確之危險，致
    原告在法律上之地位不明，且有受侵害之危險，原告據以起
    訴求為確認系爭消費借貸關係不存在，應認有即受確認判決
    之法律上利益，合先敘明。
  (二)次按當事人主張有利於己之事實者，就其事實有舉證之責任
    。但法律別有規定，或依其情形顯失公平者，不在此限。民
    事訴訟法第277條定有明文。確認法律關係不成立之訴，原
    告如僅否認被告於訴訟前所主張法律關係成立原因之事實，
    以求法律關係不成立之確認，應由被告就法律關係成立原因
    之事實，負舉證之責，最高法院20年上字第709號判例可資
    參照。又按確認法律關係不存在之訴，如被告主張其法律關
    係存在時，應由被告負舉證責任，最高法院42年台上字第17
    0號判例可參。本件原告主張證人乙○○冒用其證件和印章
    向被告借貸，並否認其有親自辦理借款事宜及簽名，兩造間
    借款債權債務關係不存在；被告則否認之，並抗辯系爭借款
    係由原告本人親自辦理，借款債權存在等語。本件原告既否
    認兩造間有成立消費借貸關係之事實，依首諸規定及判例，
    應由被告就本件消費借貸關係有效成立事實，負舉證之責。
  (三)被告抗辯兩造間成立消費借貸關係事實，業據提出借據、約
    定書、本票等為證，原告則主張係訴外人乙○○冒用原告名
    義借貸並偽造原告簽名。經本院依聲請將系爭借據、約定書
    、本票上原告名義簽名與原告本人親簽文件二度送請內政部
    警政署刑事警察局鑑定筆跡，經該局以「本案僅由所提供之
    簽名字跡，仍無法鑑定，如有續鑑需要，請蒐集丙○○於民
    國79年前後所寫與待鑑資料上簽名及住址等同書寫方式之類
    同筆跡多件，連同原送鑑資料，彙送本局憑辦。」為由，而
    退回無法鑑定，固有該局回函2紙可稽。惟查證人即承辦系
    爭借款對保事宜癸○○於98年6月26日在本院準備程序庭中
    證稱：「（法官問：《提示97北小3598號卷第8頁》該借據
    之案件是否為證人所承辦？請詳述對保的經過）是。當初都
    是借款人、保證人2個一起到農民銀行世貿分行二樓的辦公
    室辦理保的，是親自帶著印章、身分證到行辦理。借據、約
    定書等相關文件都是由借款人及保證人親自簽名的，日期是
    約定書上面的日期，因為時間隔比較久，所以無法確認是早
    上還是下午。因為對保對我門承辦人員是非常重要的，所以
    我們一定要對過身分證及本人。」、「（原告複代理人：對
    保的案件性質為何？）是房屋貸款的案子。不動產在楊梅，
    有三間房子。」、「（原告複代理人：原告當時很小，證人
    記憶是否會有誤？）不會。我當初看到原告時，我也是20出
    頭，原告那時候跟我差不多年紀。」、「（法官問：當初申
    請貸款是由何人申請？）當初是乙○○先把貸款及相關的資
    料送過來。」、「（法官問：見過原告幾次面？）只有對保
    的時候見過一次面。」、「（法官問：是否有跟原告講過話
    或問過什麼事情？）對保的時候，我們會問借款的金額，與
    借款人說明借款的金額、條件，確認借款人的身分。」、「
    （法官問：借據上原告的簽名為何人所為？印章為何人所蓋
    ？）是原告本人自己簽名，印章也是原告本人親自蓋章。」
    、「（法官問：當時對保的時候還有何人在場？）除了借款
    人、保證人2個、我，還有公司的同事7、8個人都在。」、
    「（原告複代理人：證人如何確認當時來借款的就是原告？
    ）我們是核對證件及本人，所以我非常確定。」，證人乙○○於同日準備程序庭中證稱：「（法官問：《提示97北小
    3598號卷第8頁》該借據之連帶保證是否為證人所為？請詳
    述申請貸款及對保的經過？）我確實是連帶保證人沒有錯，
    當初貸款是余志傑及原告申請的，剛開始是由何人送件的我
    已經記不起來了，但是對保的時候我們是一起去的，申請貸
    款的時候，退伍軍人協會有出一份文給農民銀行，請求他們
    協助辦理貸款，我們有5個人代表去接洽，當時農民銀行要
    求要有連帶保證人，因為我是於60幾年的時候從農民銀行退
    休的，所以他們就要我擔任連帶保證人。對保的時候我與余
    志傑、原告及庚○○，庚○○也是退伍軍人協會住宅興建委
    員會的職員。」、「（法官問：對保的時候經辦人員是否有
    逐一核對身分證與本人是否相符？）都有拿著身分證對清楚
    。」、「（法官問：對保當時余志傑是否在場？）余志傑在
    場，余志傑當時不能作擔保，因為他之前有幫人家擔保，沒
    有還錢，所以不能做保證人，才由我們做擔保。」、「（法
    官問：借款人丙○○，連帶保證人為乙○○、庚○○，為何
    余志傑要一起去對保？）當時實際借款的人應該是余志傑，
    因為他沒有辦法借款，所以用他兒子丙○○的名義借款，余
    志傑才會帶丙○○一起去。」等語，雖自借款日即79年9月3
    日至作證期日已有18年餘，惟從兩位證人之證詞內容均證實
    原告於貸款當日有親自到場辦理借貸並於約定書、借據、本
    票上親自簽名。再查臺灣高等法院95年度重上更(六)字第204
    號刑事判決理由四載明「證人余志傑於83年7月18日偵查時
    證稱：丙○○並不知情，是伊與乙○○為多年朋友，乙○○
    說他要買房子，用一人名義無法買受，他向伊借名義，伊交
    丙○○身證影本，印鑑證明及去銀行對保，並沒有真貸款或
    買房子等語，並於83年11月14日原審法院調查時證稱：授信
    案文件上之簽章是以伊兒子之名義申請的，丙○○之部分均
    是伊帶他去辦的，乙○○有向伊講要借名義去辦，伊說好，
    當初所簽文件上，有金額在上面，對保時有銀行人員與伊接
    觸等語」等詞，證人癸○○、乙○○與原告之父志傑所述借
    貸對保內容，彼此互核一致，足證原告確係由原告之父余志
    傑帶至被告銀行辦理系爭貸款。故原告主張其未親自辦理貸
    款事宜，借據上之簽名非本人所為云云，尚不可採。末查原
    告借貸時借據、約定書、本票上記載地址、戶籍所在地，均
    書立為台北市大安區○○○路308巷24－3號，此地址與原告
    借貸當時戶籍登記住址相符，亦有原告戶籍謄本可參。嗣原
    告屆期未清償借款，中國農民銀行以本票裁定為執行名義，
    聲請執行登記以原告為所有權人、坐落於桃園縣楊梅鎮○○
    路158巷2弄43之1號房屋及其基地等不動產，執行過程中，
    執行法院寄送詢價通知函至原告台北市大安區○○○路308
    巷24－3號處所，拍定後，分配表、分配期日通知書寄送台
    北市○○○路740號3樓，經原告父親余志傑簽收，執行結果
    於83年5月25日受償674,625元（其中57,295元為執行費用）
    ；中國農民銀行尚有本金1,318,338元及自83年5月26日起至
    清償日止按年息12.5 %計算之利息未獲清償等情，復為兩造
    所不爭，並經本院依職權調取台灣桃園地方法院82年度民執
    字第1531號執行卷核閱屬實，原告主張對系爭借貸自始不知
    情云云，即難採信。原告積欠被告借貸債務，尚餘前開金額
    、利息末清償，有債權憑證可佐，證人乙○○提出作證陳述
    狀謂原告名義貸款房屋已出售訴外人李維，約定由李維承受
    債務，系爭借款債務與原告無關乙節，被告否認之，原告復
    未能舉證證明證人乙○○所述由李維承擔債務乙事屬實，證
    人乙○○所述債務經訴外人李維承擔云云，實不足採。原告
    確於79年9月3日至被告銀行辦理借貸事宜並親自在借據、約
    定書、本票上簽名，表示借款990萬元意思，經被告同意核
    貸，並依約於79年9月3日及11月9日將990萬元借款撥入原告
    提定帳戶，有被告提出擔保放款帳2紙為證，系爭消費借貸
    契約即屬有效成立，原告主張遭冒名借貸云云，核無足取。
    原告積欠被告銀行借款債務尚有本金1,318,338元及自83年5
    月26日起至清償日止按年息12.5 %計算之利息未償，在此金
    額範圍內，兩造間消費借貸契約關係尚屬存在。
  (四)按無法律上之原因而受利益，致他人受損害者，應返還其利
    益。雖有法律上之原因，而其後已不存在者，亦同。民法第
    179條定有明文。又二人互負債務，而其給付種類相同，並
    均屆清償期者，各得以其債務，與他方之債務，互為抵銷。
    民法第334條第1項前段定有明文。依上述，被告對原告之借
    款債權金額在本金1,318,338元及自83年5月26日起至清償日
    止按年息12.5 %計算之利息範圍內，尚屬存在，則被告對原
    告之存款12,027元逕為抵銷扣款，即屬抵銷權利合法行使，
    並非無法律上之原因，原告主張被告扣款行為係不當得利，
    請求返還，亦屬無據。
  (五)綜上，原告積欠被告借款債務本金1,318,338元及自83年5月
    26日起至清償日止按年息12.5 %計算之利息未償，被告行使
    抵銷扣抵原告存款12,027元並非不當得利，原告提起本訴求
    為確認系爭借款債權在150萬元之範圍內不存在暨被告應給
    付原告12,027元，及自起訴狀繕本送達之翌日起至清償日止
    ，按年息5%計算之利息，於法即屬無據，原告之訴為無理由
    ，應予駁回。
五、因本件事證已臻明確，兩造其餘主張陳述及所提之證據，經
    本院斟酌後，認與判決結果不生影響，均毋庸再予論述，附
    此敘明。
六、據上論結：原告之訴為無理由，依民事訴訟法第78條判決如
    主文。
中    華    民    國    99    年     1    月    29    日
                  民事第一庭    法  官  熊志強
以上正本係照原本作成
如對本判決上訴，須於判決送達後20日內向本院提出上訴狀
中    華    民    國    99    年     1    月    29    日
                                書記官  謝盈敏

司法院資訊處製作；財團法人民間司法改革基金會備份。
